臺灣士林地方法院刑事判決　　　　　　　100年度易字第153號
公　訴　人　臺灣士林地方法院檢察署檢察官
被　　　告　鄭又仁
輔　佐　人　鄭文淵
上列被告因侵占遺失物案件，經檢察官聲請以簡易判決處刑（10
0 年度撤緩偵字第19號），本院簡易庭認不宜以簡易判決處刑，
改依通常程序審理（100 年度士簡字第173 號），本院判決如下
：
    主    文
鄭又仁犯侵占離本人持有物罪，處罰金新台幣壹萬元，如易服勞
役，以新台幣壹仟元折算壹日。
    犯罪事實
一、鄭又仁前於民國98年間因詐欺等案件，經本院以98年度審易
    字第182 號判決拘役50日（二罪）、有期徒刑3 月，應執行
    拘役80日、有期徒刑3 月，緩刑3 年確定，於緩刑期間（緩
    刑期間自98年4 月6 日至101 年4 月5 日）。鄭又仁雖患有
    注意力不足過動症、強迫症等疾病，然於下列行為時，並無
    不能辨識其行為違法或欠缺依其辨識而行為之能力，亦無因
    該疾病致其辨識行為違法或依其辨識而行為之能力有顯著降
    低之情形，鄭又仁於98年11月14日4 時許至98年11月底間之
    某日時，在臺北市○○○路某處，拾得詹凱淇前遭不詳人士
    竊取後所棄，而成脫離其持有之皮夾1 個（內有詹凱淇所有
    之信用卡7 張、家樂福卡2 張、錢櫃吻鑽卡1 張、機車行車
    執照1 張、健康保險卡、學生證、住戶感應卡1 張、中油VI
    P 卡1 張等物，聲請簡易判決處刑書漏載「中油VIP 卡1 張
    」），竟意圖為自己不法之所有，隨即據為己有，並將上開
    物品放置於自己位於臺北市○○區○○路4 段294 號2 樓住
    處房間書桌抽屜內。嗣因鄭又仁另涉竊盜案件經警持本院所
    核發之搜索票於99年3 月17日前往上址執行搜索，並扣得前
    揭物品，始悉上情（鄭又仁所侵占上開物品均經詹凱淇領回
    ）。
二、案經臺北市政府警察局信義分局報告臺灣士林地方法院檢察
    署檢察官偵查後聲請以簡易判決處刑，本院簡易庭認不宜以
    簡易判決處刑，改依通常程序審理。
    理    由
一、訊據被告鄭又仁對於在上開時間、地點拾得前開詹凱淇所有
    之皮夾1 個，內有相關信用卡等證件，並將之帶回家中放於
    書桌抽屜內乙節，固不否認，惟矢口否認有何侵占遺失物犯
    行，辯稱：因為皮夾內沒有現金，怕被警察懷疑錢是被伊拿
    走，所以想要帶回家問父親該如何處理，但帶回家後就忘記
    了，並沒有要侵占之意思，而且本件前經檢察官為緩起訴處
    分，怎可以任意以伊未涉案之搶奪案件而撤銷緩起訴處分，
    本件起訴錯誤云云，輔佐人即被告父親則為被告辯稱：被告
    自小患有嚴重之精神疾病，所以無法判斷伊行為之違法性，
    不能用常人之判斷標準看待，請求將伊送國立臺灣大學醫學
    院附設醫院（下稱台大醫院）鑑定等語。
二、經查：
  (一)按被告於緩起訴期間內，有左列情形之一者，檢察官得依職
    權或依告訴人之聲請撤銷原處分，繼續偵查或起訴：一於期
    間內故意更犯有期徒刑以上刑之罪，經檢察官提起公訴者。
    二緩起訴前，因故意犯他罪，而在緩起訴期間內受有期徒刑
    以上刑之宣告者。三違背第253 條之2 第1 項各款之應遵守
    或履行事項者，刑事訴訟法第253 條之3 第1 項定有明文。
    被告所涉本件犯行原經檢察官以99年度偵字第4442號為緩起
    訴處分確定，緩起訴期間為99年6 月2 日至102 年6 月1 日
    ，嗣被告因於緩起訴期間內之99年7 月4 日再犯搶奪案件，
    經檢察官於99年11月29日以99年度偵字第9982號提起公訴，
    有臺灣高等法院被告前案紀錄表可參，是被告於緩起訴期間
    內故意更犯有期徒刑以上刑之罪，經檢察官提起公訴無誤，
    則檢察官因此依上開規定，於緩起訴期間屆滿前之100 年1
    月12日撤銷緩起訴處分，並聲請簡易判決處刑，其程序並無
    違法，被告抗辯本件起訴顯有錯誤云云，並非可採。
  (二)詹凱淇所有皮夾1 個，內有詹凱淇所有之信用卡7 張、家樂
    福卡2 張、錢櫃吻鑽卡1 張、機車行車執照1 張、健康保險
    卡、學生證、住戶感應卡1 張、中油VIP 卡1 張等物，為詹
    凱淇於98年11月14日4 時許在臺北市中山區○○○路○ 段21
    7 號地下1 樓「DEEP PUB」遭竊，其後因被告另涉竊盜案件
    經警持本院核發之搜索票於99年3 月17日前往被告位於臺北
    市○○區○○路4 段294 號2 樓住處執行搜索時，於被告所
    使用房間書桌抽屜內扣得前開詹凱淇所有之物等情，業據證
    人詹凱淇證述有關前開物品遭竊及領回清點之情在卷（見偵
    查卷第136 、137 頁），而被告對於員警於其住處房間書桌
    抽屜內搜索扣得上開詹凱淇所有之物乙節亦不否認（見本院
    卷第32頁反面），並坦稱該皮夾等物係伊於98年11月底某日
    ，在臺北市○○○路某處所拾得並帶回家等情（見偵查卷第
    54頁、本院卷第30頁反面），復有本院所核發之搜索票、臺
    北市政府警察局信義分局搜索扣押筆錄、扣押物品目錄表、
    贓物認領保管單、扣案物照片等在卷可稽（見偵查卷第24至
    31、38至40頁），堪以認定，從而，被告拾得前開物品之時
    間應係證人詹凱淇98年11月14日4 時遭竊之後至被告所自陳
    之98年11月底之前內之某日時，另聲請簡易判決處刑書犯罪
    事實欄漏載「中油VIP 卡1 張」部分，均併予補充，亦附此
    說明。
  (三)又依被告所供述：伊知道所撿到之皮夾、證件等物是別人所
    有，非伊所有，且因伊先前曾有皮包遺失而在警局找到之經
    驗，伊知悉該別人所有之物不可作為自己所有之物加以使用
    ，應送交警局，但因皮夾內沒有錢，怕遭員警誤會錢被伊拿
    走，所以帶回家中等語（見本院卷第32頁反面、第33頁），
    是被告對於所有權之概念、物品究竟是否為自己所有、非自
    己所有之物不應加以處分、應將他人所有之物送交警局招領
    等情，均知之甚詳，且被告於拾得上開詹凱淇遭竊之物後，
    於明知為他人所有之物之情下，仍決定帶回自己家中，亦有
    經思考、判斷後而為處置。再查，前揭扣案物係於被告房間
    書桌之抽屜內搜索扣得乙節，復為被告所不爭執（見本院卷
    第32頁反面），若被告未即時將拾得之皮夾、證件等送交警
    局招領係為帶回家中詢問父親該如何處理，又何需刻意將皮
    夾、證件等物置於抽屜中？且直至本件於99年3 月17日為警
    搜索查獲時止，已長達4 月，均未處理？被告顯有以自己所
    有之物之意思而將之收放於抽屜中，被告有將所拾得他人之
    物變易持有為所有之意益明。
  (四)被告雖辯稱：他人之證件伊根本不可能使用，伊侵占要作何
    用途？而且伊也沒有拿信用卡去刷，若真要侵占，早就拿信
    用卡去盜刷云云。然被告所侵占之物非僅證件，尚有皮夾、
    未貼有照片之家樂福卡2 張、錢櫃吻鑽卡1 張、機車行車執
    照1 張、中油VIP 卡1 張等物，非無法使用，而冒用他人證
    件、信用卡於一般犯罪之案件中亦所在多有，且被告亦自陳
    信用卡可以冒名盜刷之方式使用乙節，是足見被告上開辯詞
    ，亦無足採。
  (五)再按精神病本有心神喪失及心神耗弱之不同，前者固可不罰
    ，後者僅減輕其刑，故其處罰與否，仍須視精神病之程度如
    何而定，非謂凡有精神病者均可不罰，且其不處罰與減輕其
    刑，必以其犯罪行為確在精神病中者為限，若其精神病時有
    間斷，而犯罪行為適在間斷之際者，則其行為與精神病無關
    ，即不能以夙有精神病為理由，而主張不罰或減輕其刑，有
    最高法院22年上字第1771號判例意旨可資參照。輔佐人雖以
    被告因患有注意力不足過動症、強迫症等精神疾病，所以於
    行為時無法判斷其行為之違法性一情為辯，並提出台大醫院
    診斷證明書、病歷等附卷（見偵查卷第33、74、77至132 頁
    ），然依上開診斷證明書所載被告自97年11月24日出看守所
    後開始規則門診藥物及心理行為治療，有不專心、忘東忘西
    、強迫性思想、重複行為等情，另依98年11月4 日之病歷記
    載，被告有交女朋友，98年12月30日之病歷記載則係被告於
    上海料理店擔任服務生工作；而被告自陳伊所患疾病會讓伊
    記性差，他人說過的話容易忘掉，需要一直提醒，伊會重複
    詢問，98年11月間在糖朝港式飲茶工作，平常則有騎機車，
    有機車駕駛執照，考了三次才取得駕駛執照等情（見本院卷
    第33頁及反面），亦即被告雖患有前開精神疾病，然於本件
    案發之98年11月前後，生活、工作尚屬正常，況依前開(三)所
    述，被告於拾得上開物品之時，對於物品所有權之概念、物
    品究竟是否為自己所有、非自己所有之物不應加以處分、應
    將他人所有之物送交警局招領等情，均知之甚詳，且經思考
    、判斷後始將所拾得之物帶回自己家中，並收放於房間書桌
    抽屜內長達4 月，直至為警另案執行搜索時查獲，是實難認
    上開被告因患有注意力不足過動症、強迫症等疾病所生之各
    種症狀有何影響其於本件行為時辨識行為違法性或依其辨識
    而行為之能力之情。輔佐人為被告辯稱被告於行為時因患有
    精神疾病，無法判斷行為違法性云云，亦屬為被告卸責之詞
    ，因之輔佐人為被告請求將被告送台大醫院鑑定被告於行為
    時有無因精神障礙致不能辨識其行為違法性或欠缺依其辨識
    而行為之能力，或有無因此原因致其辨識行為違法或依其辨
    識而行為之能力顯著降低之證據調查聲請並無必要，併予駁
    回。
  (六)綜上所述，被告拾得詹凱淇遭竊之物後確有易持有為所有之
    意，而有侵占離本人持有之物之犯行甚明，被告及輔佐人上
    開所辯，均非可採。本件事證明確，被告犯行已堪認定，應
    依法論科。
三、核被告所為係犯刑法第337 條侵占離本人持有物罪。爰審酌
    被告前於98年間甫因詐欺等案件經本院以98年度審易字第18
    2 號判決拘役50日（二罪）、有期徒刑3 月，應執行拘役80
    日、有期徒刑3 月，緩刑3 年確定，而仍於緩刑期間，有臺
    灣高等法院被告前案紀錄表可憑，竟未知悛悔，再犯本件，
    犯罪後未能坦承犯行，其患有注意力不足過動症、強迫症等
    疾病，雖未影響其於本件行為時之責任能力，然其身體健康
    狀況仍有不佳之情，又被告就讀大學尚未畢業，暨被害人詹
    凱淇遭侵占財物之價值等一切情狀，認檢察官求處罰金新台
    幣1 萬元，尚屬適當，爰量處如主文所示之刑，並諭知易服
    勞役之折算標準。
據上論斷，應依刑事訴訟法第452 條、第284 條之1 第1 項、第
299 條第1 項前段，刑法第337 條、第42條第3 項前段，刑法施
行法第1 條之1 ，判決如主文。
本案經檢察官許恭仁到庭執行職務
中    華    民    國    100     年    6    月   21    日
                  刑事第八庭法  官  黎惠萍
以上正本證明與原本無異。
如不服本判決應於收受送達後10日內向本院提出上訴書狀，並應
敘述具體理由。其未敘述上訴理由者，應於上訴期間屆滿後20日
內向本院補提理由書( 均須按他造當事人之人數附繕本)「 切勿
逕送上級法院」。
                            書記官  林志忠
中    華    民    國    100     年    6    月   21    日
附錄本案論罪科刑法條全文
中華民國刑法第337條
（侵占遺失物罪）
意圖為自己或第三人不法之所有，而侵占遺失物、漂流物或其他
離本人所持有之物者，處5 百元以下罰金。